臺灣雲林地方法院民事判決　　　　　　　94年度簡上字第41號
上　訴　人　甲○○
　　　　　　乙○○
被　上訴人　丁○○
訴訟代理人　林永山律師
上列當事人間請求所有權移轉登記事件，上訴人對於中華民國94
年6 月9 日臺灣雲林地方法院斗六簡易庭93年度六簡字第203 號
第一審判決提起上訴，本院於民國94年11月16日言詞辯論終結，
判決如下：
    主  文
上訴駁回。
第二審訴訟費用由上訴人負擔。
    事實及理由
一、上訴人乙○○經合法通知，未於言詞辯論期日到場，核無民
    事訴訟法第386 條各款所列情形，爰依被上訴人之聲請，由
    其一造辯論而為判決。
二、被上訴人起訴主張：
  (一)上訴人乙○○、甲○○、與原審被告李海國及訴外人丙○○
    、戊○○為兄弟關係，與被上訴人則為堂兄弟關係，其等之
    先祖即兩造之祖父占用雲林縣古坑鄉○○○段165 之307 地
    號土地（下稱系爭土地），留傳至兩造父輩各為二分之一，
    爾後由被上訴人之母李林利與丙○○（5 兄弟之代表）2 人
    具名向雲林縣政府承租系爭土地，李林利應繳及所繳租金均
    為二分之一。嗣被上訴人繼承李林利於系爭土地上之承租權
    ，丙○○則改由其兄弟5 人具名承租，惟就系爭土地之承租
    權利，兩房各為二分之一，而系爭土地自民國86年間起即由
    被上訴人與乙○○等5 人向省政府承租在案，至89年間，系
    爭土地改歸國有，為續向國有財產局承租，於同年6 月26日
    被上訴人與乙○○、甲○○、李海國、丙○○、戊○○等5
    人（下稱乙○○等5 人）就系爭土地簽訂承租土地契約書，
    約定甲、乙雙方即乙○○等5 人與被上訴人各有二分之一之
    承租及使用權利，並依各占用位置使用管理承租土地，及辦
    理購買或權利位置分割等手續。
  (二)嗣後系爭土地已可由承租人承購，惟因國有財產局出售系爭
    土地係以承租人人數為取得系爭土地權利範圍及辦理所有權
    登記之依據，為此，被上訴人與乙○○等5 人向國有財產局
    購買系爭土地時，即登記乙○○5 人與被上訴人權利範圍各
    為六分之一。而91年之前委辦系爭土地承租事宜之劉義寬，
    委由林文志持分管協議書及分割協議書向被上訴人表明乙○○等5 人同意協議書上之土地分管位置及分割方式，被上訴
    人即表示願意承購系爭土地，承購系爭土地價款為新台幣（
    下同）132,650 元，系爭土地租金未繳為13,250元，由乙○○等5 人每人出資15,000元，合計75,000元，被上訴人則出
    資75,000元，來承購系爭土地，而系爭土地於93年3 月10日
    登記乙○○等5 人與被上訴人權利範圍各為六分之一，事實
    上乙○○等5 人之權利範圍各為十分之一，乙○○等5 人應
    分別將其等對於系爭土地所有權應有部分各三十分之二移轉
    登記予被上訴人（即每人所有權應有部分六分之一與十分之
    一之差額）。
  (三)又丙○○與戊○○已將其2 人對於系爭土地所有權應有部分
    三十分之二移轉於被上訴人，而上訴人甲○○、乙○○2 人
    拒不將其2 人對於系爭土地所有權應有部分各三十分之二移
    轉登記與被上訴人，為此提起本件訴訟等語。爰請求上訴人
    乙○○、甲○○將坐落於雲林縣古坑鄉○○○段165 之307
    地號土地權利範圍各三十分之二所有權移轉登記予被上訴人
    等語。
三、上訴人2人則以：
  (一)證人戊○○智力低，語言能力差，在法庭上只是附和法官所
    提示，做極簡單的單字回應，那些完整的陳述，又被執為證
    人之言詞，並不實在。
  (二)上訴人所陳述之事實均被忽視而不查，完全單方面採信被上
    訴人所提甚為可議之證物，例如「分割協議書」錯誤連連，
    甚至被上訴人全文均誤寫為李國棟，文書內容由不同筆跡增
    列，而上訴人均一再聲明姓名被冒簽，又多了一位與本案無
    關之人鐘李錚參與，包含被上訴人本人，證人多次聲稱該分
    割協議書不知由何而來，另「分管協議書」同樣有當事人錯
    誤，上訴人甲○○、乙○○之姓名部分均係他人所偽簽。
  (三)證人丙○○將其對於系爭土地應有部分之權利以150 萬元之
    價格售予訴外人周錦秀，低能戊○○只賣105 萬元，且丙○○、戊○○2 人均尚有大筆尾款被扣留，丙○○因急於取得
    尾款，又以高價出售其對於系爭土地應有部分之權利，其所
    為證詞已失中立，不足採信。
  (四)被上訴人、丙○○、戊○○等人在本案利益上共通，證詞卻
    為判決之主要憑據，甚不合理，更失法律效力等語，資為抗
    辯。
四、本件原審對於被上訴人之請求，判決被上訴人全部勝訴，上
    訴人甲○○、乙○○聲明不服，求為廢棄原判決，並駁回被
    上訴人在第一審之訴（原審被告李海國未提起上訴，該部分
    已經判決確定）；被上訴人則求為判決駁回上訴。
五、本件被上訴人主張其與上訴人乙○○等5 人向國有財產局承
    購系爭土地時，系爭土地價金132,650 元及未繳租金13,250
    元，係由乙○○等5 人每人出資15,000元，合計75,000元，
    被上訴人則出資75,000元，共同承購系爭土地，而系爭土地
    於93年3 月10日登記乙○○等5 人與被上訴人權利範圍各為
    六分之一之事實，為上訴人所不爭執，自堪信被上訴人上開
    主張為真實。
六、另被上訴人主張系爭土地係由被上訴人出資二分之一，乙○○等5 人出資二分之一，共同向國有財產局承購，故系爭土
    地雖登記乙○○等5 人所有權應有部分各為六分之一，惟事
    實上乙○○等5 人所有權應有部分應各為十分之一，乙○○
    等5 人應將其登記所有權應有部分各三十分二移轉登記予被
    上訴人等情，核與證人丙○○、戊○○2 人到庭證述：我的
    權利已經賣給周錦秀，其中三十分之二的權利是原告的。我
    在賣六分之一的權利給周錦秀時，是扣掉原告的部分來賣，
    我只拿了十分之一的錢，多的已經還給原告。我們跟國有財
    產局買地時，只有二房買，原告是出二分之一的錢，我們這
    房也是出二分之一的錢，由我們五兄弟分擔，每人出五分之
    一，但是登記時每個人都登記六分之一的權利，現在已經不
    知道為什麼當初會這麼做。當初有約定等到可以過戶時應該
    把我們所多的持分還給原告，我們二人（丙○○、戊○○）
    的也都已經還給他了等語相符（見原審卷第107 、108 頁）
    ，堪認被上訴人與上訴人乙○○等5 人向國有財產局購買系
    爭土地時，確曾約定其5 人於系爭土地得辦理所有權移轉登
    記時，須將其5 人所取得超過其所有權應有部分十分之一之
    權利即每人所有權應有部分三十分之二移轉登記予被上訴人
    之事實。而系爭土地現處於可以辦理所有權移轉登記之狀態
    ，從而，被上訴人請求上訴人甲○○、乙○○分別將其所有
    系爭土地所有權應有部分三十分之二移轉登記予被上訴人，
    自屬有據。
七、至上訴人2 人主張：證人戊○○智力低，語言能力差，在一
    審時只是附和法官所述為簡單的單字回應，並未為完整的陳
    述，是上開證詞之可信度低，不足採信云云。惟查，審判長
    因使證人之陳述明瞭完足，或推究證人得知事實之原因，得
    為必要之發問，民事訴訟法第319 條第1 項定有明文，而言
    詞辯論筆錄，應記載辯論進行之要領，及明確記載證人之陳
    述，民事訴訟法第213 條亦有明文規定。是本件原審承辦法
    官於聆聽證人證詞後，將證人所為陳述整理後，明確記載於
    言詞辯論筆錄，於法尚無違誤，上訴人空言指摘證人證詞可
    信度低，自不足採。又被上訴人係依其與上訴人乙○○等5
    人於承購系爭土地時之出資及約定，請求上訴人2 人將其所
    取得超過其所有權應有部分十分之一之權利─即每人所有權
    應有部分三十分之二移轉登記予被上訴人，並非基於分割協
    議書請求，是分割協議書，究竟是否為上訴人甲○○、乙○○2 人所親自簽名用印，要與被上訴人本件請求無涉，附此
    敘明。
八、綜上所述，被上訴人依其與乙○○等5 人間之約定，請求上
    訴人乙○○、甲○○2 人分別將系爭土地所有權應有部分三
    十分之二辦理所有權移轉登記為被上訴人所有，為有理由，
    應予准許。原審為上訴人敗訴之判決，於法並無不合，上訴
    意旨仍執陳詞指摘原判決不當，並聲明求為廢棄改判，為無
    理由，應予駁回。
九、據上論結，本件上訴為無理由，依民事訴訟法第436 條之1
    第3 項、第449 條第1 項、第78條，判決如主文。
中　　華　　民　　國　　94　　年　　11　　月　　30　　日
                  民事第二庭    審判長法  官  陳宏卿
                                      法  官  趙思芸
                                      法  官  冷明珍
以上正本係照原本作成。
本判決不得上訴。
中　　華　　民　　國　　94　　年　　11　　月　　30　　日
                                      書記官  朱克文
